ACORDAO-COMPLETO-2380954

ACÓRDÃO 12490/2019 ATA 41/2019 - SEGUNDA CÂMARA

VISTOS, relatados e discutidos estes autos de Pedido de Reexame interposto pelo Sr. José Carlos de Morais contra o Acórdão 2480/2019-TCU-Segunda Câmara, da relatoria do Ministro Augusto Nardes, que considerou ilegal seu ato de aposentadoria;
ACORDAM os Ministros do Tribunal de Contas da União, reunidos em sessão da 2ª Câmara, diante das razões expostas pelo relator, com fundamento no art. 48 da Lei 8.443/1992 e nos arts. 285 e 286, parágrafo único, do Regimento Interno, em:
	9.1. conhecer do Pedido de Reexame interposto e, no mérito, negar-lhe provimento;
	9.2. dar ciência deste acórdão ao recorrente.

Pedido de reexame interposto pelo Sr. José Carlos de Morais (peça 27), por intermédio do qual se insurge contra o Acórdão 2.480/2019TCU2ª Câmara (peça 14), que considerou ilegal seu ato de aposentadoria.

Segunda Câmara

Superintendência Estadual da Funasa no Estado do Rio Grande do Norte.

3. Interessados/Responsáveis/Recorrentes:
3.1. Interessados: Jorge Mendes de Lima (XXX.438.214-XX); José Carlos de Morais (XXX.072.534-XX); Marcilio Montoril Teixeira (XXX.296.184-XX).
3.2. Recorrente: José Carlos de Morais (XXX.072.534-XX).

13.1. Ministros presentes: Augusto Nardes (na Presidência), Aroldo Cedraz (Relator) e Raimundo Carreiro.
13.2. Ministro-Substituto convocado: André Luís de Carvalho.

AROLDO CEDRAZ

Ministro Augusto Nardes.

Adoto como Relatório a instrução elaborada no âmbito da Secretaria de Recursos (peça 35) , cuja proposta de encaminhamento foi integralmente acolhida pelo corpo dirigente daquela unidade técnica (peça 36) , além de contar com a anuência do Ministério Público junto ao TCU (peça 37) :
 "INTRODUÇÃO
Trata-se de pedido de reexame interposto pelo Sr. José Carlos de Morais (peça 27) , por intermédio do qual se insurge contra o Acórdão 2480/2019-TCU-Segunda Câmara (peça 14) , que considerou ilegal seu ato de aposentadoria.
1.1.	A deliberação recorrida apresenta o seguinte teor:
VISTOS, relatados e discutidos estes autos em que se examina concessão de aposentadoria a Jorge Mendes de Lima (XXX.438.214-XX) ; José Carlos de Morais (XXX.072.534-XX) ; Marcilio Montoril Teixeira (XXX.296.184-XX) e Marcilio Montoril Teixeira (XXX.296.184-XX) , ex-servidores da Superintendência Estadual da Funasa no Estado do Rio Grande do Norte.
ACORDAM os Ministros do Tribunal de Contas da União, reunidos em Sessão da 2ª Câmara, diante das razões expostas pelo Relator e com fundamento nos incisos III e IX do art. 71, da Constituição Federal, nos arts. 1º, inciso V, 39, inciso II, e 45 da Lei 8.443/1992, e 260, § 1º e 4º, do Regimento Interno do Tribunal de Contas da União em:
9.1. considerar legais os atos de concessão de aposentadoria em favor de Jorge Mendes de Lima e Marcilio Montoril Teixeira; 
9.2. considerar ilegal a concessão de aposentadoria de José Carlos de Morais, recusando-se registro ao respectivo ato;
9.3. dispensar a devolução dos valores indevidamente recebidos de boa-fé até a data deste Acórdão, com base no Enunciado 106 da Súmula da Jurisprudência do TCU;
9.4. determinar à Superintendência Estadual da Funasa no Estado do Rio Grande do Norte que, no prazo máximo de 15 (quinze) dias:
9.4.1. faça cessar os pagamentos decorrentes do ato impugnado por esta Corte no subitem 9.2, sob pena de responsabilidade solidária da autoridade administrativa omissa, nos termos do art. 262 do Regimento Interno/TCU;
9.4.2. convoque José Carlos de Morais para retornar à atividade, para completar os requisitos legais previstos para aposentadoria;
9.4.3. dê ciência desta deliberação ao interessado, no prazo de 15 (quinze) dias, alertando-o de que o efeito suspensivo proveniente da interposição de eventuais recursos não o exime da devolução dos valores percebidos indevidamente após a respectiva notificação, caso esses não sejam providos; e
9.4.4. comunique à Corte de Contas, no prazo de 30 dias, as providências tomadas.
9.5. dar ciência desta deliberação aos interessados e à Superintendência Estadual da Funasa no Estado do Rio Grande do Norte (grifos acrescidos) .
HISTÓRICO
2.	Trata-se do julgamento de ato de aposentadoria que considerou o benefício do recorrente ilegal, em virtude do aproveitamento de tempo de serviço prestado na condição de aluno-aprendiz, sem o atendimento aos requisitos dispostos na Súmula-TCU-96, que assim dispõe:
Conta-se para todos os efeitos, como tempo de serviço público, o período de trabalho prestado, na qualidade de aluno-aprendiz, em Escola Pública Profissional, desde que comprovada a retribuição pecuniária à conta do Orçamento, admitindo-se, como tal, o recebimento de alimentação, fardamento, material escolar e parcela de renda auferida com a execução de encomendas para terceiros (grifos acrescidos) .
2.1.	No ato de aposentadoria do recorrente (peça 7) , consta o total de 3 anos e 3 dias relativos a tempo de aluno-aprendiz. No entanto, a certidão constante de peça 3, p. 4, não apresenta declaração de que o interessado recebeu parcela de renda auferida com a execução de encomendas para terceiros, requisito previsto na parte final do Enunciado 96.
2.2.	Excluído o tempo de aluno-aprendiz, o interessado não cumpre os requisitos para aposentadoria sob o fundamento legal utilizado, tampouco sob qualquer outro dispositivo legal.
ADMISSIBILIDADE
3.	Reitera-se o exame preliminar de admissibilidade efetuado por esta Secretaria (peça 28) , ratificado pelo Exmo. Senhor Ministro Aroldo Cedraz (peça 32) , que concluiu pelo conhecimento do pedido de reexame, nos termos do artigo 48 da Lei 8.443/1992, c/c os artigos 285 e 286, parágrafo único, do RI/TCU, suspendendo-se os efeitos dos itens 9.2, 9.4.1 e 9.4.2 do Acórdão 2480/2019-TCU-Segunda Câmara, em relação ao recorrente.
EXAME DE MÉRITO
4.	Delimitação	
4.1.	Constitui objeto do presente recurso definir se:
	a) houve ofensa ao princípio do contraditório e da ampla defesa;
	b) houve ofensa ao princípio da razoável duração do processo;
	c) houve a incidência da decadência;
	d) houve violação ao princípio da vedação à retroação de entendimento jurisprudencial posterior à vigência do ato da aposentadoria;
	e) houve violação ao princípio da segurança jurídica e ao ato jurídico perfeito;
	f) houve violação ao princípio da boa-fé.
5. Da ampla defesa e do contraditório
 5.1.	O recorrente aduz ter havido violação aos princípios da ampla defesa e do contraditório, com base nos seguintes argumentos:
5.2.	No caso dos autos, evidencia-se, numa só leitura, que, ao recorrente, não foi dada a oportunidade de apresentar qualquer defesa, provas ou exercer o contraditório prévio à decisão administrativa, até porque tal já foi concebida e proferida. O contraditório há de ser prévio à decisão, o que não ocorreu na hipótese dos autos, configurando afronta ao devido processo legal e aos predicados do contraditório e da ampla defesa.
Análise:
5.3.	Rejeita-se, desde já, o argumento de ter havido violação aos princípios do contraditório e da ampla defesa, em virtude de não ter sido oportunizado ao ora recorrente o direito de se manifestar nos autos antes da prolação do acórdão recorrido, porquanto o entendimento consubstanciado na Súmula Vinculante 3 do STF expressamente excepciona a observância do contraditório e da ampla defesa previamente ao julgamento do Tribunal, nesses termos:
Nos processos perante o Tribunal de Contas da União asseguram-se o contraditório e a ampla defesa quando da decisão puder resultar anulação ou revogação de ato administrativo que beneficie o interessado, excetuada a apreciação da legalidade do ato de concessão inicial de aposentadoria, reforma e pensão (grifos acrescidos) . 
5.4.	Assim, nos termos da referida súmula, o STF, ao julgar os MS's 25.116 e 25.403, confirmou seu entendimento no sentido de que a Corte de Contas, nos processos de registro de aposentadoria, reforma e pensão, deve oportunizar o contraditório à parte interessada somente nos casos em que haja ultrapassado o lapso quinquenal para o julgamento do TCU. Na oportunidade, restou decidido, ainda, que o prazo não deve ser contado a partir da concessão do benefício, mas apenas do momento em que o ato foi encaminhado ao Tribunal de Contas da União para registro, pois somente a partir daí a Corte de Contas teria ciência dos motivos que levaram à sua edição.
5.5.	Com base nesse entendimento, por intermédio do Acórdão 587/2011-TCU-Plenário, este Tribunal definiu a sistemática para apreciação dos atos sujeitos a registro, nestes termos:
O TCU, diante de constatação que possa levar à negativa de registro de ato de admissão de pessoal e de concessão de aposentadoria, reforma e pensão, deve assegurar aos beneficiários a oportunidade do uso das garantias constitucionais do contraditório e da ampla defesa, sempre que transcorrido lapso temporal superior a cinco anos quando da apreciação. 
5.6.	 O presente ato de pensão foi enviado ao TCU em 13/10/2017 (vide ato de peça 7) e o seu julgamento ocorreu em 9/4/2019 em Sessão realizada pela Segunda Câmara, dentro, portanto, do lapso temporal de 5 anos. Assim, não há que se falar em ofensa aos princípios da ampla defesa e do contraditório.
5.7.	Cabe esclarecer que esta Corte de Contas não intima pessoalmente a parte acerca da data em que será julgado processo de seu interesse. Tal fato não ofende qualquer princípio constitucional ligado à defesa, vez que a publicação da pauta de julgamentos no Diário Oficial da União é suficiente para conferir publicidade ao ato processual. Tal exegese encontra amparo em deliberação do Plenário do Supremo Tribunal Federal, proferida em sede de Agravo Regimental em Mandado de Segurança (MS-AgR 26.732/DF, Relatora Ministra Carmen Lúcia) , conforme excerto a seguir transcrito: 
EMENTA: MANDADO DE SEGURANÇA. TRIBUNAL DE CONTAS DA UNIÃO. JULGAMENTO DE RECURSO DE RECONSIDERAÇÃO. INTIMAÇÃO PESSOAL DA DATA DA SESSÃO. DESNECESSIDADE. 
1. Não se faz necessária a notificação prévia e pessoal da data em que será realizada a sessão de julgamento de recurso de reconsideração pelo Tribunal de Contas da União. Ausência de ofensa aos princípios da ampla defesa e do devido processo legal quando a pauta de julgamentos é publicada no Diário Oficial da União. 
2. O pedido de sustentação oral pode ser feito, conforme autoriza o art. 168 do Regimento Interno do Tribunal de Contas da União, até quatro horas antes da sessão. Para tanto, é necessário que os interessados no julgamento acompanhem o andamento do processo e as publicações feitas no Diário Oficial da União. 
3. Agravo regimental ao qual se nega provimento.  
5.8.	Nessa ordem de ideias, é de se propor a rejeição do argumento apresentado pelo recorrente.
6. Da razoável duração do processo
6.1.	O recorrente aduz ter havido violação ao princípio da razoável duração do processo, com base nos seguintes argumentos:
6.2.	Só agora, passados mais de 21 anos da concessão da aposentadoria, é que se verificou uma possível ilegalidade em seu registro. Não há razoabilidade nisso.
Análise:
6.3.	É sobremodo importante ressaltar que este Tribunal tem o poder/dever de apreciar, para fins de registro, os atos de aposentadoria na esfera federal, nos termos do art. 71 da Lei Maior. Esta prerrogativa não pode ser infirmada pela sobreposição dos princípios da razoável duração do processo e da eficiência na Administração Pública.
6.4.	Nesse sentir, opina-se pela rejeição do argumento apresentado pelo recorrente.
7. Da decadência
7.1.	O recorrente aduz ter havido a incidência da decadência, com base nos seguintes argumentos:
7.2.	Se aplica ao caso a decadência, que põe limite à invalidação de atos administrativos, mesmo sendo ilegais, quando consumado o prazo de 5 anos, previsto no art. 54 da Lei 9.784/1999.
Análise:
7.3.	Sobre a decadência do poder/dever de a Administração rever os seus próprios atos e o exercício do controle externo por parte deste Tribunal, impende mencionar que o Supremo Tribunal Federal já se pronunciou acerca da não incidência da decadência administrativa, em face da inaplicabilidade do art. 54 da Lei 9.784/1999, aos processos por meio dos quais o TCU exerce sua competência constitucional de controle externo, prevista no inciso III do art. 71 da Constituição Federal, consoante entabulado no MS 24.859, verbis:
EMENTA: CONSTITUCIONAL. ADMINISTRATIVO. PENSÃO. T.C.U.: JULGAMENTO DA LEGALIDADE: CONTRADITÓRIO. PENSÃO: DEPENDÊNCIA ECONÔMICA.
I. - O Tribunal de Contas, no julgamento da legalidade de concessão de aposentadoria ou pensão, exercita o controle externo que lhe atribui a Constituição Federal, art. 71, III, no qual não está jungindo a um processo contraditório ou contestatório. Precedentes do STF. 
II. - Inaplicabilidade, no caso, da decadência do art. 54 da Lei 9.784/99. 
III. - Concessão da pensão julgada ilegal pelo TCU, por isso que, à data do óbito do instituidor, a impetrante não era sua dependente econômica. 
IV. - MS indeferido. (destaque acrescido) 
7.4.	Ainda, com essa mesma orientação, vem à baila manifestação do Ministro Marco Aurélio, ao apreciar o MS 27.966:
Quanto ao prazo previsto no artigo 54 da Lei nº 9.784/99, relativamente à revisão de atos administrativos, os pronunciamentos desta Corte são reiterados no sentido de não ser aplicável a ato complexo como é o da aposentadoria, vale dizer, fica afastado quando se faz em jogo a atuação do Tribunal de Contas da União, iniludivelmente também administrativa, apreciando o cálculo dos proventos da aposentadoria para homologá-la ou não - precedentes: Mandados de Segurança nº 24.997-8/DF, 25.090-9/DF e 25.192-1/DF, relatados pelo Ministro Eros Grau, com acórdãos publicados no Diário da Justiça de 1º de abril de 2005 - os concernentes aos dois primeiros - e 6 de maio de 2005, respectivamente. 
7.5.	Nesse sentir, este Tribunal editou a Súmula 278, que traz:
Os atos de aposentadoria, reforma e pensão têm natureza jurídica de atos complexos, razão pela qual os prazos decadenciais a que se referem o § 2º do art. 260 do Regimento Interno e o art. 54 da Lei nº 9.784/99 começam a fluir a partir do momento em que se aperfeiçoam com a decisão do TCU que os considera legais ou ilegais, respectivamente.
7.6.	Por conseguinte, descabe invocar o art. 54 da Lei 9.784/1999 quando a questão versar acerca da apreciação de atos sujeitos a registro e regulados, integral ou subsidiariamente, por lei específica, no caso a Lei 8.443/1992. Nesse sentido, v.g., é de se citar os seguintes julgados do STF: MS 25.440, MS 25.256, MS 25.192, MS 24.997 e MS 25.090.
7.7.	Assim, propõe-se a rejeição do argumento apresentado pelo recorrente.
8. Da alteração posterior da jurisprudência
8.1.	O recorrente aduz que a alteração posterior da jurisprudência não pode alterar a situação constituída à luz de critério interpretativo anterior, com base nos seguintes argumentos:
8.2.	O caso em apreço versa sobre alteração de entendimento pela Administração, que não pode ter efeito retroativo, nos termos do art. 2º, parágrafo único, inciso XIII da Lei 9.784/1999.
Análise:
8.3.	No que tange ao art. 2º, XIII, da Lei 9.784/1999, o qual veda a aplicação retroativa de nova interpretação, é de se ter presente que o TCU dispõe de Lei Orgânica e Regimento Interno, sendo que a Lei do Processo Administrativo pode ser aplicada naquilo que for compatível com o regramento próprio desta Corte de Contas.
8.4. 	Nessa senda, é de se ressaltar que o art. 260, § 2º, do Regimento Interno deste Tribunal assim dispõe:
§ 2º O acórdão que considerar legal o ato e determinar o seu registro não faz coisa julgada administrativa e poderá ser revisto de ofício pelo Tribunal, com a oitiva do Ministério Público e do beneficiário do ato, dentro do prazo de cinco anos da apreciação, se verificado que o ato viola a ordem jurídica, ou a qualquer tempo, no caso de comprovada má-fé.
8.5.	Nessa ordem de ideias, o argumento de que teria havido violação ao princípio da vedação de aplicação retroativa de nova interpretação deve ser rechaçado por cinco razões:
	i) não foi apresentado precedente jurisprudencial favorável à tese do recorrente;
	ii) não há direito adquirido à exegese;
	iii) os juízes devem considerar as leis, e não a jurisprudência;
	iv) não houve o registro do ato de pensão do interessado, de tal arte a não se aplicar a máxima de que a "modificação posterior de jurisprudência não alcançaria as situações consolidadas à luz de critério interpretativo anterior". Isto porque poder-se-ia falar em situação consolidada apenas quando o ato de concessão recebe o registro do TCU, por ser ato complexo;
	v) o acórdão que julgar legal o ato de pensão e determinar o seu registro não faz coisa julgada administrativa, nos termos do § 2º do art. 260 do Regimento Interno deste Tribunal.
8.6.	Nesse sentir, opina-se pela rejeição dos argumentos apresentados pelo recorrente.
9. Da segurança jurídica e do ato jurídico perfeito
9.1.	O recorrente aduz ter havido violação aos princípios da segurança jurídica e do ato jurídico perfeito, com base nos seguintes argumentos:
9.2.	Deve-se prestigiar o princípio da segurança jurídica. Aliás, a segurança jurídica é fator de pacificação social por estabilização das relações jurídicas. Logo, prestigia-se a segurança jurídica, em detrimento de uma suposta ilegalidade.
9.3.	Demais disso, o ato que concedeu sua aposentadoria é ato consolidado, perfeito e acabado.
Análise:
9.4.	Cabe lembrar que a sedimentada jurisprudência da Suprema Corte é no sentido de classificar como ato complexo a concessão de aposentadoria, reforma ou pensão, consoante os seguintes julgados (RMS 3881/SP, MS 19875/DF, RE 195861/ES e MS 23665/DF) .
9.5.	Assim, sendo o ato de aposentadoria e/ou pensão complexo, este somente passa a estar plenamente formado (perfeito) , válido (aferição da legalidade com reflexo de definitividade perante a Administração) e eficaz (plenamente oponível a terceiros, deixando de apresentar executoriedade provisória) quando recebe o registro pela Corte de Contas. Tal entendimento decorre do disposto no inciso III do art. 71 da Constituição Federal, que estabelece que compete ao Tribunal de Contas da União apreciar, para fins de registro, a legalidade dos atos de admissão, assim como a concessão de aposentadoria, reforma ou pensão.
9.6.	Nessa perspectiva, impõe-se reconhecer que referidos atos possuem natureza precária, razão pela qual, até que haja o efetivo julgamento e o consequente registro pela Corte de Contas, não há que se falar em direito adquirido, ato jurídico perfeito, proteção da confiança, ou em irredutibilidade dos proventos, tendo em vista a ausência de aperfeiçoamento e definitividade dos atos.
9.7.	A propósito do tema, colaciona-se entendimento esposado pela Corte Constitucional ao decidir no âmbito do RE-195.861/ES:
APOSENTADORIA - ATO ADMINISTRATIVO DO CONSELHO DA MAGISTRATURA - NATUREZA - COISA JULGADA ADMINISTRATIVA - INEXISTÊNCIA. O ato de aposentadoria exsurge complexo, somente se aperfeiçoando com o registro perante a Corte de Contas. Insubsistência da decisão judicial na qual assentada, como óbice ao exame da legalidade, a coisa julgada administrativa. (grifos acrescidos) 
9.8.	No caso em apreço, não houve o respectivo registro em razão da constatação de ilegalidade no ato, o que afasta, por si só, a presunção de legitimidade do ato administrativo que concedeu o benefício à recorrente, não havendo, assim, que se falar em violação da segurança jurídica, de proteção da confiança, de direito adquirido ou de razoabilidade. 
9.9.	Sobre a questão, observa-se, ainda, que não se mostra factível o argumento de se convolar em legais atos eivados de vícios, dado o longo lapso temporal transcorrido entre suas edições e a consequente apreciação pelo TCU, porquanto estas situações geram tão somente a necessidade de instauração do contraditório, consoante Acórdão 5962/2012-TCU-Segunda Câmara, verbis:	
4. Nos termos da jurisprudência do STF, o transcurso de longo lapso temporal entre a edição do ato e sua apreciação por parte do TCU não converte a concessão ilegal em legal, gerando apenas a necessidade de instauração do contraditório e da ampla defesa para a validade do processo, na hipótese de o ato haver ingressado no Tribunal há mais de cinco anos (MS-25.116, MS-25.403, MS-25.343, MS-27.296, entre outros) 
9.10.	Como o ato de aposentadoria da recorrente deu entrada no TCU há menos de 5 anos, foi dispensado o prévio contraditório.
9.11.	Por conseguinte, opina-se pela rejeição dos argumentos apresentados pelo recorrente.
10. Da boa-fé
10.	O recorrente aduz ter havido violação ao princípio da boa-fé, com base nos seguintes argumentos:
10.1.	A tentativa de invalidação do referido ato administrativo ofende o princípio da boa-fé, além de militar contra a relação de fidúcia que deve existir entre o cidadão e a Administração.
Análise:
10.2.	Quanto à boa-fé do recorrente, tenha-se presente que foi considerada ao se dispensar a devolução dos valores indevidamente recebidos, nos termos do subitem 9.3 do acórdão recorrido.
CONCLUSÃO
11.	Da análise anterior, conclui-se que:
 	a) não houve ofensa ao princípio do contraditório e da ampla defesa;
	b) não houve ofensa ao princípio da razoável duração do processo;
	c) não houve a incidência da decadência;
	d) não houve violação ao princípio da vedação à retroação de entendimento jurisprudencial posterior à vigência do ato da aposentadoria;
	e) não houve violação ao princípio da segurança jurídica e ao ato jurídico perfeito;
	f) não houve violação ao princípio da boa-fé.
11.1.	Com base nessas conclusões, é de se propor a negativa de provimento do presente recurso.
PROPOSTA DE ENCAMINHAMENTO
12.	Ex positis, submetem-se os autos à consideração superior, propondo-se, com fundamento no art. 48 da Lei 8.443/1992, c/c os art. 285 e 286, parágrafo único, do RI/TCU: 
			a) conhecer do pedido de reexame interposto e, no mérito, negar-lhe provimento;
	b) cientificar o recorrente e os demais interessados do acórdão que vier a ser prolatado, ressaltando-se que o relatório e o voto que o acompanharem podem ser consultados no endereço www.tcu.gov.br/acordaos, no dia seguinte ao de sua oficialização.
É o relatório.

8.1. Wagner Leandro da Silva (3.619/OAB-RN) e outros, representando José Carlos de Morais.

Procurador Sérgio Ricardo Costa Caribé.

APOSENTADORIA. APROVEITAMENTO DE TEMPO DE SERVIÇO PRESTADO NA CONDIÇÃO DE ALUNO-APRENDIZ SEM ATENDIMENTO AOS REQUISITOS DA SÚMULA-TCU-96. ILEGALIDADE. PEDIDO DE REEXAME. CONHECIMENTO. ELEMENTOS INCAPAZES DE MODIFICAR O JUÍZO FORMADO. NEGATIVA DE PROVIMENTO. CIÊNCIA.

APOSENTADORIA (APOS)

Secretaria de Recursos (Serur); Secretaria de Fiscalização de Pessoal (Sefip).

Trago à apreciação o Pedido de Reexame interposto por José Carlos de Morais (peça 27) , por intermédio do qual se insurge contra o Acórdão 2480/2019-TCU-Segunda Câmara (peça 14) , da relatoria do Ministro Augusto Nardes, que considerou ilegal seu ato de aposentadoria, em razão do cômputo de tempo de serviço, referente a três anos e três dias, prestado na condição de aluno-aprendiz, sem o atendimento aos requisitos exigidos pela Súmula 96 deste Tribunal.
2.	Satisfeitos os requisitos, ratifico o exame de admissibilidade realizado por meio de despacho contido na peça 32, que conheceu do Pedido de Reexame e concedeu efeitos suspensivos aos itens 9.2, 9.4.1 e 9.4.2 do Acórdão 2480/2019-TCU-Segunda Câmara.
3.	Em breve síntese, o interessado apresentou arrazoado com base na linha argumentativa de que o Acórdão combatido ofende aos princípios do contraditório e da ampla defesa, da razoável duração do processo, da decadência, da vedação à retroação de entendimento jurisprudencial posterior à vigência do ato da aposentadoria, da segurança jurídica e ao ato jurídico perfeito e da boa-fé.
4.	Após concluídas as análises, posiciono-me em conformidade com o entendimento da Secretaria de Recursos (Serur) , que contou com a anuência do MPTCU, no sentido de negar provimento ao recurso em questão, sem prejuízo de tecer os seguintes comentários.
5.	Verifico que o recorrente não trouxe elementos capazes de modificar o acórdão ora recorrido, uma vez que o recurso versou principalmente sobre aspectos processuais, sem, no entanto, apresentar a indispensável declaração de que recebeu parcela de renda auferida com a execução de encomendas para terceiros, requisito indispensável, nos termos da parte final da Súmula 96, para considerar legal o ato de aposentadoria.
6.	Nesse sentido, a ausência dessa declaração afronta posicionamento firmado por esta Corte de Contas, por meio de Súmula específica, cuja redação final permanece inalterada desde 1994, razão pela qual entendo inexistirem fundamentos para alterar o Acórdão combatido.
7.	Quanto às demais alegações apresentadas no recurso, ressalto entendimento contido na Súmula 3 do STF e no Acórdão 587/2011-TCU-Plenário de que o Tribunal obriga-se a oportunizar o contraditório à parte interessada somente nos casos em que haja ultrapassado o lapso quinquenal para o julgamento do TCU, contado a partir do envio do ato para registro.
8.	Complementarmente, nos termos da Súmula TCU 278, o atos de aposentadoria têm natureza jurídica de atos complexos, razão pela qual os prazos decadenciais a que se referem o § 2º do art. 260 do Regimento Interno e o art. 54 da Lei nº 9.784/99 começam a fluir a partir do momento em que se aperfeiçoam com a decisão do TCU.
9.	As características do julgamento pelo TCU do ato de aposentadoria são suficientes, pelas razões expostas na instrução adotada como Relatório, para afastar os argumentos apresentados pelo recorrente, especialmente porque, no presente caso, o ato em questão foi enviado a este Tribunal em 13/10/2017 (peça 7) e o julgamento ocorreu em 9/4/2019, portanto, dentro do prazo previsto de cinco anos. Nesse sentido, verifico inexistir ofensa aos princípios elencados no recurso.
10.	Por fim, no que tange análise da boa-fé do recorrente, o Tribunal já o considerou ao decidir, no item 9.3. do Acórdão recorrido, pela aplicação da Súmula TCU 106, dispensando-o da devolução dos valores indevidamente recebidos, ressalte-se, por mais de 21 anos.
	Ante o exposto, incorporando às minhas razões de decidir os fundamentos expendidos no parecer da Secretaria de Recursos, VOTO no sentido de que seja negado provimento a este pedido de reexame, nos termos do Acórdão que ora submeto à apreciação deste Colegiado.
TCU, Sala das Sessões Ministro Luciano Brandão Alves de Souza, em 12 de novembro de 2019.
AROLDO CEDRAZ 
Relator